最高法院民事裁定　　　　　　　　　 110年度台抗字第1223號
抗　告　人　吳嵩慶
訴訟代理人　簡坤山律師
　　　　　　林玉卿律師
上列抗告人因與陳建志間請求分割共有物事件，對於中華民國11
0年7月8日臺灣高等法院裁定（109年度重上字第642 號），提起
抗告，本院裁定如下：
    主  文
原裁定廢棄。
    理  由
本件相對人陳建志主張伊為坐落宜蘭縣宜蘭市○○○段○○小段
第000之0地號土地（下稱系爭土地）及其上門牌號碼同上市○○
路○○巷00之0 號建物（下稱系爭建物）共有人，向臺灣宜蘭地
方法院（下稱宜蘭地院）起訴，並為訴之追加，求為命抗告人、
第一審共同被告吳張景美、吳宜蓁、吳麗萍（下稱抗告人等4 人
）就被繼承人吳聰木所有系爭土地應有部分168分之5辦理繼承登
記（下稱系爭繼承登記）後，准予裁判分割系爭土地、系爭建物
之判決。宜蘭地院判決命抗告人等4 人辦理系爭繼承登記，以原
物分配及補償金錢之方法分割系爭土地、變價分割系爭建物（下
稱第一審判決）。陳建志及第一審共同被告吳幸雄對第一審判決
關於分割系爭土地部分，向原法院各自提起上訴。抗告人於逾越
法定上訴期間後，就第一審判決關於分割系爭建物部分，向原法
院聲明不服。原法院以：系爭土地及系爭建物，為不同之標的物
，法律關係有別；第一審判決變價分割系爭建物部分，未據兩造
於法定不變期間提起上訴，該部分判決已告確定。爰以裁定駁回
抗告人之附帶上訴。抗告人不服，對之提起抗告。
查對於第一審判決之一部提起上訴時，該判決全部之確定即被阻
斷，上訴人得於言詞辯論終結前，擴張其上訴聲明，不受上訴期
間之拘束，此觀民事訴訟法於第二審程序未設與第473條第1項同
一之規定，即可推知。故當事人在上訴期間內提起之上訴，僅對
於第一審判決一部不服，而在言詞辯論終結前，復對其他部分一
併聲明不服者，應認其上訴聲明之範圍為已擴張，不得謂其他部
分之上訴業已逾期，予以駁回。又分割共有物之訴訟為固有之必
要共同訴訟，其訴訟標的對於共同訴訟之各人必須合一確定，故
由被告一人或數人提起上訴，依民事訴訟法第56條第1項第1款規
定，其效力及於全體共同被告。第一審共同被告吳幸雄對第一審
判決關於分割系爭土地部分，向原法院提起上訴，其效力及於同
造之其他當事人即抗告人等4人、吳上風、吳康宏。則抗告人既
為上訴人，其於第二審言詞辯論終結前，就第一審判決關於分割
系爭建物部分，雖於書狀內記載「附帶上訴」等文字，然已表明
對第一審判決主文第4 項聲明不服，自應認其係擴張上訴聲明之
範圍。原審見未及此，遽謂第一審判決關於分割系爭建物部分業
已確定，以裁定駁回抗告人之附帶上訴，自有未合。抗告意旨，
指摘原裁定不當，聲明廢棄，非無理由。
據上論結，本件抗告為有理由。依民事訴訟法第492 條，裁定如
主文。
中    華    民    國   110    年    10    月    21    日
                      最高法院民事第一庭
                          審判長法官  陳  國  禎  
                                法官  李  瑜  娟  
                                法官  方  彬  彬  
                                法官  王  金  龍  
                                法官  鄭  純  惠  
本件正本證明與原本無異
                                      書  記  官
中    華    民    國   110    年    10    月    29    日